【裁判字號】    92,易,1057
【裁判日期】    920620
【裁判案由】    違反空氣污染防制條例
【裁判全文】
臺灣臺中地方法院刑事判決                        九十二年度易字第一五七號
    公  訴  人  臺灣臺中地方法院檢察署檢察官
    被      告  甲○○
右列被告因違反空氣污染防制法案件，經檢察官聲請簡易判決處刑（九十一年度偵字
第一六Ｏ四六號）及移
庭認為不宜以簡易判決處刑，移
    主  文
甲○○私場所之負責人，不遵行主管機關依空氣污染防制法所為停工之命令，科罰金
新臺幣伍拾萬元，如易服勞役，以罰金總額與陸個月之日數比例折算。
    事  實
一、甲○○係「葉昌熱處理廠股份有限公司」（址設臺中市○區○○路四九四號，下
    稱葉昌公司）負責人，葉昌公司係經營金屬材料熱處理之業務。民國八十九年四
    月十八日，因從事熱處理（碎火爐）操作，致產生明顯之粒狀污染物散布於空氣
    中，違反九十一年六月十九日修正公布前之空氣污染防制法（下稱舊法）第二十
    九條第一項第一款之規定（現行條文第三十一條第一項第一款），經主管機關臺
    中市政府於同年月二十四日，依舊法第五十四條第一項規定（現行條文第六十條
    第一項），以中市空污處字稽Ｏ三六號違反空氣污染防制法案件處分書，處以罰
    鍰新臺幣（下同）十萬元，並限於八十九年六月六日以前完成改善，然葉昌公司
    並未於期限屆至前完成改善。次於八十九年七月十八日，復因從事熱處理（碎火
    爐）操作，致產生明顯之粒狀污染物散布於空氣中，違反舊法第二十九條第一項
    第一款之規定，經臺中市政府於同日，依舊法第五十四條第一項規定，以中市空
    污處字稽Ｏ六八號違反空氣污染防制法案件處分書，處以罰鍰十萬元，並限於八
    十九年十月十六日以前完成改善。惟葉昌公司於改善期限屆至前，復於八十九年
    八月十九日，因私場所之固定污染源因突發事故，大量排放空氣污染物，負責人
    未於一小時內通知當地主管機關，違反舊法第三十條第一項之規定（現行條文第
    三十二條第一項），經臺中市政府於同年月二十一日，依舊法第五十五條規定（
    現行條文第六十一條），以中市空污處字稽Ｏ八五號違反空氣污染防制法案件處
    分書，處以罰鍰十萬元，並限於八十九年九月四日前完成改善，而葉昌公司並未
    於改善期限屆至前完成改善。嗣因葉昌公司於八十九年十月二十八日，復因私場
    所固定污染源排放空氣污染物，未符合排放標準，違反舊法第二十條第一項之規
    定（現行條文第二十條第一項），經臺中市政府於八十九年十一月六日，依舊法
    第五十一條第一項（處分書誤寫為第五十四條第一項，現行條文第五十六條第一
    項），以稽一一九號臺中市政府執行違反空氣污染防制案件處分書，處罰鍰二十
    萬元，且因葉昌公司前於一年內，經三次限期改善，仍繼續違反空氣污染防制法
    之規定，認其違規事實符合舊法第七十五條第四款規定（現行條文第八十二條第
    四款）「一年內經二次限期改善，仍繼續違反本法規定者」之所謂「情節重大」
    之情形，而依舊法第五十一條第二項（處分書誤寫為第五十四條第二項，現行條
    文第五十六條第二項）命於文到之日起立即停工，並以八十九年十一月十三日八
    九府環稽字第一五六八八二號函知葉昌公司。因甲○○反應並未收到八九府環稽
    字第一五六八八二號函，臺中市環境保護局乃於九十一年六月二十四日再以環稽
    字第Ｚ○○○○○○○○○號函附臺中市政府前開函文通知葉昌公司，並經甲○
    ○於九十一年六月二十五日收受前開函文。詎葉昌公司並未遵行臺中市政府依空
    氣污染防制法所為之停工之命令，自九十一年六月二十六日起，仍繼續熱處理之
    作業，嗣於九十一年六月二十六日及九十二年三月二十四日，經臺中市政府二次
    派員稽查，均發現葉昌公司並未遵行主管機關臺中市政府依空氣污染防制法所為
    停工之命令，仍繼續熱處理之作業，因而查悉上情。
二、案經臺中市政府函送臺灣臺中地方法院檢察署檢察官偵查後聲請簡易判決處刑及
    移送併案審理，本院臺中簡易庭認為不宜以簡易判決處刑，移送本院刑事庭，適
    用通常程序審判。
    理  由
一、訊據被告甲○○矢口否認有為右揭犯行，辯稱：八十八年一月二十日公布施行之
    空氣污染防制法，就各別空氣污染之違章行為，均分別訂定處罰之罰則，而非於
    總則概括規定違反空氣污染防制之罰責或處罰程序，足見各別違章行為之法律效
    果係各自獨立而不相影響。本案主管機關臺中市政府以被告違反舊法第二十條之
    規定，逕行對伊課以停工之處分，然在此之前未曾對伊依同法條要求補正限期改
    善，顯然違反空氣污染防制法授權主管機關得為行政處分之程序，該停工之行政
    處分自屬無效。又依處分書之內容，其「處分理由及法令依據」乙欄係記載：違
    反舊法第二十條第一項及第七十五條第四款之規定，並依舊法第五十四條第一、
    二項之規定處分。惟舊法第五十四條之處罰，係以行為人違反第二十九條第一項
    各款之規定為前提。伊既係違反舊法第二十條第一項之規定，則主管機關臺中市
    政府援引舊法第五十四條之規定為停工之處分，顯然違反法律規定，該行政處分
    自屬無效。此一無效之行政處分本即無拘束伊之效力，是伊縱有違反該停工之處
    分，亦不生違反之效果，自不得據此對伊科以刑責等語。惟查：
（一）被告甲○○係葉昌公司之負責人，葉昌公司係經營金屬材料熱處理之業務等情
      ，有葉昌公司經濟部公司執照及臺中市政府營利事業登記證在卷足憑。葉昌公
      司於八十九年四月十八日，因從事熱處理（碎火爐）操作，致產生明顯之粒狀
      污染物散布於空氣中，違反舊法第二十九條第一項第一款之規定，經主管機關
      臺中市政府於同年月二十四日，依舊法第五十四條第一項規定，以中市空污處
      字稽Ｏ三六號違反空氣污染防制法案件處分書，處以罰鍰十萬元，並限於八十
      九年六月六日以前完成改善，然葉昌公司並未於期限屆至前完成改善。次於八
      十九年七月十八日，復因從事熱處理（碎火爐）操作，致產生明顯之粒狀污染
      物散布於空氣中，違反舊法第二十九條第一項第一款之規定，經臺中市政府於
      同日，依舊法第五十四條第一項規定，以中市空污處字稽Ｏ六八號違反空氣污
      染防制法案件處分書，處以罰鍰十萬元，並限於八十九年十月十六日以前完成
      改善。惟葉昌公司於改善期限屆至前，復於八十九年八月十九日，因私場所之
      固定污染源因突發事故，大量排放空氣污染物，負責人未於一小時內通知當地
      主管機關，違反舊法第三十條第一項之規定，經臺中市政府於同年月二十一日
      ，依舊法第五十五條規定，以中市空污處字稽Ｏ八五號違反空氣污染防制法案
      件處分書，處以罰鍰十萬元，並限於八十九年九月四日前完成改善，而葉昌公
      司並未於改善期限屆至前完成改善。嗣因葉昌公司於八十九年十月二十八日，
      復因私場所固定污染源排放空氣污染物，未符合排放標準，違反舊法第二十條
      第一項之規定，經臺中市政府於八十九年十一月六日，依舊法第五十一條第一
      項，以稽一一九號臺中市政府執行違反空氣污染防制案件處分書，處罰鍰二十
      萬元，且因葉昌公司前於一年內，經三次限期改善，仍繼續違反空氣污染防制
      法之規定，認其違規事實符合舊法第七十五條第四款規定「一年內經二次限期
      改善，仍繼續違反本法規定者」之所謂「情節重大」之情形，而依舊法第五十
      一條第二項命於文到之日起立即停工，並以八十九年十一月十三日八九府環稽
      字第一五六八八二號函知葉昌公司。因被告反應並未收到八九府環稽字第一五
      六八八二號函，臺中市政府環境保護局乃於九十一年六月二十四日再以環稽字
      第Ｚ○○○○○○○○○號函附臺中市政府前開函文通知葉昌公司，並經甲○
      ○於九十一年六月二十五日收受前開函文等情，則有臺中市政府八十九年四月
      二十四日中市空污處字稽Ｏ三六號違反空氣污染防制法案件處分書、八十九年
      七月十八日中市空污處字稽Ｏ六八號違反空氣污染防制法案件處分書、八十九
      年八月二十一日中市空污處字稽Ｏ八五號違反空氣污染防制法案件處分書、八
      十九年十一月六日稽一一九號執行違反空氣污染防制案件處分書、八十九年十
      一月十三日八九府環稽字第一五六八八二號函、臺中市環境保護局九十一年六
      月二十四日環稽字第Ｚ○○○○○○○○○號函暨甲○○簽收回執在卷足憑。
（二）葉昌公司並未遵行臺中市政府依空氣污染防制法所為之停工之命令，自九十一
      年六月二十六日起至九十二年三月二十四日止，仍繼續熱處理之作業，嗣於九
      十一年六月二十六日及九十二年三月二十四日，經臺中市政府二次派員稽查，
      均發現葉昌公司並未遵行主管機關臺中市政府依空氣污染防制法所為停工之命
      令，仍繼續熱處理之作業等情，有臺中市環境保護局稽查紀錄管制單二紙存卷
      足參。被告於本院審理時亦坦承於前開時間內，葉昌確實有未為停工之情形等
      語，自堪信為真實。
（三）被告雖否認葉昌公司收到臺中市政府八十九年十一月十三日八九府環稽字第一
      五六八八二號函。然被告於檢察官偵查時陳稱：「（你有被處罰鍰五十萬元過
      ？）有。被處罰鍰後我有改善。」等語。顯見葉昌公司確有收受臺中市政府八
      十九年四月二十四日中市空污處字稽Ｏ三六號違反空氣污染防制法案件處分書
      、八十九年七月十八日中市空污處字稽Ｏ六八號違反空氣污染防制法案件處分
      書、八十九年八月二十一日中市空污處字稽Ｏ八五號違反空氣污染防制法案件
      處分書、八十九年十一月六日稽一一九號執行違反空氣污染防制案件處分書無
      訛。而八十九年十一月六日稽一一九號執行違反空氣污染防制案件處分書內，
      業已載明停工之命令，是被告於收受前開處分書之際，即已明知遭主管機關臺
      中市政府命令停工之事實。況被告坦承收受臺中市環境保護局於九十一年六月
      二十四日以環稽字第Ｚ○○○○○○○○○號函附臺中市政府八十九年十一月
      十三日八九府環稽字第一五六八八二號函文等情，並有臺中市環境保護局九十
      一年六月二十四日環稽字第Ｚ○○○○○○○○○號函暨甲○○簽收回執在卷
      足憑，益證被告對臺中市政府之停工命令知之甚詳。乃葉昌公司仍自九十一年
      六月二十六日起至九十二年三月二十四日止，未遵行臺中市政府依空氣污染防
      制法所為停工之命令，仍繼續熱處理之作業，難謂無空氣污染防制法第四十九
      條規定之行為。
（四）被告雖猶辯稱：依臺中市政府八十九年十一月六日稽一一九號執行違反空氣污
      染防制案件處分書內容觀之，其「處分理由及法令依據」乙欄係記載：違反舊
      第二十條第一項及第七十五條第四款之規定，並依舊法第五十四條第一、二項
      之規定處分。惟舊法第五十四條之處罰，係以行為人違反第二十九條第一項各
      款之規定為前提。伊既係違反舊法第二十條第一項之規定，則主管機關臺中市
      政府援引舊法第五十四條之規定為停工之處分，顯然違反法律規定，該行政處
      分自屬無效。此一無效之行政處分本即無拘束伊之效力，是伊縱有違反該停工
      之處分，亦不生違反之效果，自不得據此對伊科以刑責等語。然依前開處分書
      違反事實欄載明：「公私場所固定污染源排放空氣污染物，末符合排放標準。
      」，處分理由及法令依據欄前段載明：「違反空氣污染防制法第二十條第一項
      、第七十五條第四款之規定」觀之，其處分理由及法令依據欄後段載明：「並
      依同法第五十四條第一、二項之規定處分」應係「並依同法（舊法）第五十一
      條第一、二項之規定處分」之誤寫，此係屬行政處分瑕疵態樣中之「書寫錯誤
      」之情形，亦即以公文書方式製作之行政處分，有誤寫之顯然錯誤者而言，此
      本得由利害關係人隨時申請更正，處分機關亦得依職權更正，並不影響行政處
      分本身之效力。換言之，前開處分並非無效或得撤銷之行政處分，自無探討該
      處分有無執行力之必要。
（五）葉昌公司於八十九年十月二十八日，因私場所固定污染源排放空氣污染物，未
      符合排放標準，違反舊法第二十條第一項之規定，經臺中市政府於八十九年十
      一月六日，依舊法第五十一條第一項，以稽一一九號臺中市政府執行違反空氣
      污染防制案件處分書，處罰鍰二十萬元，且因葉昌公司前於一年內，經三次限
      期改善，仍繼續違反空氣污染防制法之規定，認其違規事實符合舊法第七十五
      條第四款規定「一年內經二次限期改善，仍繼續違反本法規定者」之所謂「情
      節重大」之情形，而依舊法第五十一條第二項命於文到之日起立即停工等情，
      業如前述。是臺中市政府前開停工命令之行政處分，並未違反空氣污染防制法
      之相關規定。換言之，舊法第七十五條第四款所謂「一年內經二次限期改善，
      仍繼續違反本法規定者。」並未限定繼續違反空氣污染防制法之行為，須與前
      二次經限期改善之違反空氣污染防制法之行為，屬於相同之行為態樣。是被告
      認為臺中市政府以其違反舊法第二十條之規定，逕行對伊課以停工之處分，然
      在此之前未曾對伊依同法條要求補正限期改善，顯然違反空氣污染防制法授權
      主管機關得為行政處分之程序，該停工之行政處分自屬無效等語，顯然對條文
      解釋容有誤解，附此說明。
（六）綜上所述，本案事證明確，被告犯行洵堪認定。
二、按空氣污染防制法業於九十一年六月十九日修正公布施行，於同年月二十一日發
    生效力，修正前之該法第四十五條第一項移置於修正後該法第四十九條第一項。
    本案葉昌公司違反主管機關臺中市政府依空氣污染防制法所為停工之命令行為，
    係發生在九十一年六月二十六日至九十二年三月二十四日間，均在新法發生效力
    之後，被告甲○○自應直接適用前開修正後之空氣污染防制法處斷，並無新舊法
    比較之問題，合先說明。被告甲○○為葉昌公司負責人，葉昌公司不遵行臺中市
    政府依空氣污染防制法所為停工之命令，被告自應依同法第四十九條第一項規定
    處罰。葉昌公司自九十一年六月二十六日至九十二年三月二十四日不遵行臺中市
    政府依空氣污染防制法所為停工之命令之行為，係屬接續行為，僅侵害一個公權
    力行使之國家法益，為接續犯，僅論以單純一罪。聲請簡易判決處刑意旨雖僅論
    及葉昌公司於九十一年六月二十六日不遵行臺中市政府依空氣污染防制法所為停
    工命令之部分，然前開未經聲請簡易判決處刑部分，與聲請簡易判決處刑部分既
    有實質上一罪關係，本為聲請簡易判決處刑效力所及，本院自應併予審理。爰審
    酌被告為葉昌公司之負責人，明知葉昌公司業經臺中市政府依空氣污染防制法命
    令停工，猶未遵行停工命令，澈底改善葉昌公司空氣污染之狀況，以使企業得以
    永續經營，並兼顧環境保護及空氣品質，竟僅顧及葉昌公司之利益，公然挑戰公
    權力，無視於國家對於環境保護所作之努力，惡性非輕及被告犯後猶飾詞辯解，
    難認已有悔意等一切情狀，量處如主文所示之刑，並諭知易服勞役之折算標準，
    以示懲儆。
據上論斷，應依刑事訴訟法第四百五十二條、第二百九十九條第一項前段，空氣污染
防制法第四十九條第一項，刑法第十一條前段、第四十二條第三項，罰金罰鍰提高標
準條例第二條，判決如主文。
中      華      民      國    九十二    年      六      月     二十     日
                              臺灣臺中地方法院刑事第三庭
                                      法  官  陳  得  利
右正本證明與原本無異。
如不服本判決，應於送達後十日內向本院提出上訴狀（須附繕本），上訴於臺灣高等
法院臺中分院。
                                      書記官
中      華      民      國    九十二    年      六      月     二十五   日
附錄本案論罪科刑法條全文：
修正後空氣污染防制法第四十九條第一項
公私場所不遵行主管機關依本法所為停工或停業之命令者，處負責人一年以下有期徒
刑、拘役或科或併科新臺幣二十萬元以上一百萬元以下罰金。


司法院資訊處製作；財團法人民間司法改革基金會備份。
